【裁判字號】    99,上,16
【裁判日期】    990817
【裁判案由】    損害賠償
【裁判全文】
臺灣高等法院民事判決                    99年度上字第16號
上  訴  人  甲○○
被上訴人    丙○○
            乙○○
上列當事人間請求損害賠償事件，上訴人對於中華民國98年11月
24日臺灣臺北地方法院98年度訴字第1325號第一審判決提起上訴
，本院於99年8月3日言詞辯論終結，判決如下：
    主  文
上訴駁回。
第二審訴訟費用由上訴人負擔。
    事實及理由
壹、程序部分：
    被上訴人丙○○、乙○○未於言詞辯論期日到場，核無民事
    訴訟法第386條所列各款情形，爰依上訴人之聲請，由其一
    造辯論而為判決。
貳、實體部分：
一、上訴人聲明：（一）原判決廢棄。（二）被上訴人應連帶給
    付上訴人新台幣（下同）40萬元，及自起訴狀繕本送達翌日
    起至清償日止，按年息5％計算之利息。（三）被上訴人應
    在中國時報、蘋果日報全國A疊1／4版，刊登如附件所示道
    歉啟事及本件判決主文一日。
    被上訴人未於言詞辯論期日到場，據被上訴人丙○○以前到
    場及被上訴人乙○○以書狀聲明：如主文所示。
二、上訴人起訴主張：伊榮登2006年亞非名人錄、2007年亞美名
    人錄、2008年亞洲受景仰人士等名人榜，在國際間具有一定
    學術地位。被上訴人乙○○卻在臺灣臺北地方法院檢察署（
    下稱臺北地檢署）96年度偵續字第805號偵查案件中，於民
    國（下同）97年12月23日在有多名記者之情況下，公然誣指
    伊違法錄音，教唆並幫助被上訴人丙○○向法庭誣告，公然
    侮辱伊之名譽。被上訴人丙○○並當眾搜查伊之提包、行李
    箱等私人物品，顯然不尊重伊之名譽權，公然侮辱伊；甚且
    同年月25日仍具狀指稱伊有違法錄音行為，侵害伊之人格權
    。爰依民法第18條、第184條第1項、第185條及第195條第1
    項規定，求為命被上訴人連帶給付40萬元，及自起訴狀繕本
    送達翌日起至清償日止，按年息5％計付利息；暨被上訴人
    應在中國時報、蘋果日報全國A疊1／4版，刊登如附件所示
    道歉啟事及本件判決主文一日之判決。
    被上訴人乙○○則以：伊在法庭上向被上訴人丙○○詢問偵
    查庭可否錄音，並向被上訴人丙○○陳述有見到上訴人好像
    有錄音等節，並無任何幫助或教唆被上訴人丙○○公然侮辱
    或誣告上訴人之行為。上訴人提起刑事告訴，指稱伊誣告，
    業經臺北地檢署98年度偵字第10590號、第10591號為不起訴
    處分在案，伊並無侵權行為。又上訴人所提文獻認其為名人
    之依據，均為印度Rifacimento international公司出版，
    該文獻之編錄並無制定審核標準，與國際認可之名人錄要件
    並不相符，且該文獻並未論及其研究、著作或論文，難認上
    訴人在國際間具有相當學術地位。上訴人亦無法證明有何因
    伊之行為致其「國際知名學者」名譽受損情形，上訴人主張
    伊侵權，顯無理由等語，資為抗辯。
    被上訴人丙○○則以：被上訴人乙○○與伊於97年12月23日
    當日碰面前，並不認識，檢察官於該日進行隔離訊問，當檢
    察官諭示再入庭時，伊經過被上訴人乙○○旁，被上訴人乙
    ○○詢問伊法庭可否錄音之問題，並表示見到上訴人將一裝
    置放入上訴人所帶入法庭之提包中，伊本於律師協助檢察官
    維持法庭秩序職責，認有必要請檢察官告知法庭內不許錄音
    ，並澄清上訴人有無錄音之事實。檢察官因而諭知法庭內禁
    止錄音，並因法警不在場，故請上訴人將提包內之裝置拿給
    伊看，上訴人依指示取出一手機，表示不能錄音，因伊未使
    用手機，表示不知該裝置功能，檢察官因此表示繼續開庭。
    伊於97年12月25日係具狀說明當天因被上訴人乙○○告知而
    為前述行為，純係本於辯護人之職責，並無不法侵權行為，
    上訴人亦未因此受有任何損害等語，資為抗辯。
三、兩造不爭執之事實：
（一）被上訴人乙○○在臺北地檢署96年度偵續字第805號偵查
      案件中，於97年12月23日開庭時，向被上訴人丙○○陳述
      其見上訴人似有攜帶錄音器材，被上訴人丙○○因而向檢
      察官陳述上訴人可能錄音，請求諭知現場禁止錄音。
（二）被上訴人丙○○於97年12月25日具狀補充陳述前開指稱錄
      音之過程。
四、上訴人主張被上訴人成立侵權行為有無理由，論述如下：
（一）按依民法第195條第1項規定，不法侵害他人之身體、健康
      、名譽、自由、信用、隱私、貞操，或不法侵害其他人格
      法益而情節重大者，被害人雖非財產上之損害，亦得請求
      賠償相當之金額。其名譽被侵害者，並得請求回復名譽之
      適當處分。而名譽有無受損害，應以社會上對個人評價是
      否貶損作為判斷之依據，有最高法院90年度台上字第646
      號判例可資參照。
（二）經查上訴人主張被上訴人丙○○侵害其名譽，無非以被上
      訴人丙○○於97年12月23日在臺北地檢察署96年度偵續字
      第805號案件偵查庭中誣指其違法錄音，而於在場多位法
      界及媒體人士前妨害伊之名譽，嗣經被上訴人丙○○親自
      檢查伊之提包，確認並無錄音設備，詎被上訴人丙○○再
      於同年月25日具狀再度誣指伊違法錄音，並指稱係受被上
      訴人乙○○教唆；伊在國際間享有相當學術地位，被上訴
      人上開行為侵害其名譽云云為據。而查被上訴人抗辯：當
      天進入偵查庭時，被上訴人乙○○因見上訴人從其隨身提
      包中拿出一疑似錄音筆之器材操作，因慮及法庭禁止錄音
      ，為求週延才會告知身旁之被上訴人丙○○，被上訴人丙
      ○○始向檢察官報告並依檢察官指示確認上訴人提包中之
      物，檢查後未發現錄音設備等情，經上訴人陳述：「當時
      我只是進偵查庭之前確認我的手機是關機的，他們就認為
      我違法錄音。」等語（見原審卷252頁），足見當時係因
      上訴人有確認手機關機之動作，致被上訴人乙○○誤認上
      訴人有操作錄音設備之行為，而告知被上訴人丙○○，被
      上訴人丙○○則基於其身為辯護人之職責，將此情告知檢
      察官；又查上訴人陳述伊堅持要被上訴人丙○○直接搜索
      行李（見本院卷10頁），伊很確定沒有被上訴人所控告的
      犯行，伊就直接把伊的提包打開直接讓被上訴人丙○○搜
      查（見本院卷100頁背面）；則被上訴人丙○○嗣承檢察
      官之諭示確認上訴人有無攜帶錄音設備，衡諸「偵查不公
      開」之原則，偵查庭訊中在場之當事人、證人或其他人員
      本不得私自錄音，被上訴人乙○○將上訴人可能使用錄音
      設備之疑慮告知被上訴人丙○○，被上訴人丙○○基於辯
      護人身分請求檢察官釐清上開疑慮，應係基於協助維護偵
      查庭秩序之考量；復經上訴人陳述伊堅持要被上訴人丙○
      ○直接搜索行李，有如前述，則被上訴人丙○○所為顯亦
      經上訴人同意，尚難認被上訴人主觀上有侵害上訴人名譽
      權之故意或過失。再查被上訴人乙○○係將前述疑慮告知
      被上訴人丙○○，被上訴人丙○○再轉知檢察官，由檢察
      官決定是否調查上訴人有無使用錄音設備，且經調查後亦
      證明上訴人並無使用錄音設備，則上訴人在社會上之評價
      ，並不因被上訴人要求檢察官調查上訴人有無在偵查庭中
      使用錄音設備而貶損，難謂上訴人之名譽受有損害。另上
      訴人之名譽並未受有損害，有如前述，上訴人聲請訊問證
      人朱建文（臺北地檢署書記官）、勘驗臺北地檢署96年度
      偵續字第805號案錄音及調閱臺北地檢署98年度偵續一字
      第212號卷宗，即無調查之必要，附此說明。
（三）另查關於上訴人主張被上訴人丙○○於97年12月25日仍具
      狀指稱伊有違法錄音行為，侵害伊之人格權部分；經查被
      上訴人丙○○97年12月25日向臺北地檢署提出之陳報狀，
      係陳述97年12月23日開庭時，上訴人之前婚姻配偶對伊表
      示上訴人在錄音等語（見原審卷5頁）；仍與前述情形相
      同，僅係陳述該日開庭之經過情形，而被上訴人係因有前
      述疑慮，嗣經檢察官決定是否調查上訴人有無使用錄音設
      備，且經調查後證明上訴人並無使用錄音設備，上訴人在
      社會上之評價，並不因被上訴人要求檢察官調查上訴人有
      無在偵查庭中使用錄音設備而貶損，難謂上訴人之名譽受
      有損害，有如前述，上訴人主張其人格權因此而受侵害，
      為不足採。
五、綜上所述，被上訴人對上訴人並不成立侵權行為，上訴人依
    侵權行為法則，請求被上訴人連帶給付40萬元，及自起訴狀
    繕本送達翌日起至清償日止，按年息5％計算之利息；暨在
    中國時報、蘋果日報全國A疊1／4版，刊登如附件所示道歉
    啟事及本件判決主文一日，為無理由。原審為上訴人敗訴之
    判決，並無不合；上訴意旨指摘原判決不當，求予廢棄改判
    ，為無理由。
六、兩造其餘之攻擊或防禦方法及未經援用之證據，經本院斟酌
    後，認為均不足以影響本判決之結果，無逐一詳予論駁之必
    要。併此敘明。
七、據上論結，本件上訴為無理由，依民事訴訟法第463條、第
    385條第1項前段、民事訴訟法第449條第1項、第78條，判決
    如主文。
中    華    民    國    99    年    8     月    17    日
                      民事第八庭
                        審判長法  官  劉勝吉
                              法  官  連正義
                              法  官  鄭威莉
正本係照原本作成。
如不服本判決，應於收受送達後20日內向本院提出上訴書狀，其
未表明上訴理由者，應於提出上訴後20日內向本院補提理由書狀
（均須按他造當事人之人數附繕本）上訴時應提出委任律師或具
有律師資格之人之委任狀；委任有律師資格者，另應附具律師資
格證書及釋明委任人與受任人有民事訴訟法第466條之1第1項但
書或第2項（詳附註）所定關係之釋明文書影本。如委任律師提
起上訴者，應一併繳納上訴審裁判費。
中    華    民    國    99    年    8     月    18    日
                              書記官  李垂福
附註：
民事訴訟法第466條之1（第1項、第2項）：
對於第二審判決上訴，上訴人應委任律師為訴訟代理人。但上訴
人或其他法定代理人具有律師資格者，不在此限。
上訴人之配偶、三親等內之血親、二親等內之姻親，或上訴人為
法人、中央或地方機關時，其所屬專任人員具有律師資格並經法
院認為適當者，亦得為第三審訴訟代理人。
附件：道歉啟事
道歉人丙○○、乙○○、丁○○○，茲就道歉人等因民國97年12
月23日道歉人丙○○、乙○○等於眾家媒體與法律先進面前錯誤
舉報甲○○教授且公然侮辱搜索未果、道歉人丙○○又於97年12
月25日以錯誤陳報狀誹謗等情事深感抱歉，另為道歉人丙○○、
乙○○等以不實書狀導致道歉人丁○○○違反經驗法則之錯誤判
決再度妨害甲○○教授回復名譽權一事，恐造成社會大眾對甲○
○教授的誤解，謹對甲○○教授致上最深的歉意。
道歉人：丙○○  乙○○  丁○○○

司法院資訊處製作；財團法人民間司法改革基金會備份。
